臺灣板橋地方法院刑事判決　　　　　　 93年度簡上字第590號
上　訴　人　丁○○
即　被　告
　　　　　　　　　　　十一號三樓
上列被告因家暴傷害案件，不服本院93年度簡字第4311號，中華
民國93年10月1 日第一審刑事簡易判決（聲請簡易判決處刑案號
：臺灣板橋地方法院檢察署93年度偵字第12045 號及移送併辦案
號：臺灣板橋地方法院檢察署93年度偵字第14833 號），提起上
訴，本院管轄之第二審合議庭判決如下：
    主  文
原判決撤銷。
丁○○傷害人之身體，處拘役伍拾日，如易科罰金，以參佰元折
算壹日。
    事  實
一、丁○○與戊○○係夫妻，屬於家庭暴力防治法第3 條第1 款
    之成員，戊○○為雙極型情感型精神病患，易有情緒高昂、
    活動量大、衝動，甚至出現不合理及攻擊之行為，自民國83
    年至91年間曾有不規則之治療，期間並4 次住院治療，於93
    年5 月間復前往八里療養院就診，與丁○○同居期間因戊○○本身話多，情緒不穩，常無故或因丁○○喝酒而與丁○○
    起口角，丁○○亦因此情緒深受影響，生活壓力大增，於93
    年5 月30日22時30分許，在臺北縣中和市○○路141 巷41之
    1 號2 樓，雙方又因家庭生活費用及喝酒問題起口角，戊○○又因話多，復對丁○○辱罵，林陳中不堪此刺激，竟基於
    傷害之犯意，於上址客廳內，徒手毆打戊○○，並以鐵椅砸
    向戊○○之手臂，致戊○○受有左手及腕5 乘4 公分紅腫並
    疼痛之傷害。
二、案經戊○○訴由臺北縣政府警察局中和分局報請臺灣板橋地
    方法院檢察署檢察官偵查後聲請以簡易判決處刑及移送併辦
    。
    理  由
一、右揭事實，訊據被告丁○○矢口否認，辯稱：當天（93年5
    月30日）是告訴人戊○○手拿刀子要殺我，為了小孩之安全
    ，我趕緊把刀子奪下，在這過程中雙方都有掛彩，我只是正
    當防衛，根本不是故意毆打被告，並稱我們是互毆等語。經
    查：
    （一）右揭事實，業據證人即告訴人戊○○證述：被告於右
          揭時、地先動手打我，並手舉家中鐵椅丟向我，以致
          我手腕挫傷，被告拿鐵椅丟我之前，我們只有口角而
          已，雖然曾經有一次我在廚房，被告因為一直搥我，
          我才拿起水果刀，不過那次是5 月30日之前很久的事
          了，5 月30日當天，我並無拿水果刀，這次被砸我躲
          到廚房，一直叫等情歷歷在卷（詳參93年度偵字第
          12045 號卷第5 頁反面、第34頁、本院93年4 月6 日
          審判筆錄），而告訴人遭被告毆打後受有左手及腕5
          乘4 公分紅腫並疼痛之傷害之情，復有台北縣立板橋
          醫院診斷證明書乙紙附卷可稽。
    （二）證人即被告及告訴人之子甲○○於檢察官偵查時亦證
          稱：我看見爸爸（指被告）拿鐵椅子砸媽媽（指告訴
          人），砸到手腕附近，我和媽媽將門反鎖，躲在房間
          內，爸爸踢房門踢到變形，後來警察來了，我們才得
          以脫身等語綦詳（詳參93年度偵字第12045 號第45頁
          ）。證人甲○○雖經本院傳訊未到庭，惟事發當天林
          陳揚有在現場之情，亦據被告所攜帶到庭之證人即被
          告及告訴人之小兒子乙○○證述明確在卷，參諸被告
          亦自承當天有踢鐵椅，椅子往前衝，告訴人剛好出來
          撞到等語（同上本院審判筆錄），堪信告訴人所受之
          傷害確係遭鐵椅所傷無訛，且被告亦同意證人甲○○
          於偵查中所證之情節當作證據，經本院審酌當時陳述
          作成之情況，認為證人甲○○之陳述具特別可信且適
          當，得為證據，而證人甲○○所證就被告砸鐵椅，砸
          到告訴人手腕附近之情節核與告訴人上開證述之情節
          相符，自堪憑信。雖證人甲○○所證當天伊與媽媽躲
          在房間內等語與告訴人所證當天是躲到廚房等語有所
          齟齬，惟證人戊○○與甲○○所證關於砸鐵椅傷到告
          訴人基本事實之陳述均相符，其有齟齬之部分顯與犯
          行真實性無礙，難僅以此，即認其全部證言不足採信
          ，此有七十三年度台上字第五八七五號、八十一年度
          台上五三０三號判決意旨足資參照。
    （三）證人即被告及告訴人之小兒子乙○○於偵查中雖證稱
          ：我看到爸爸與媽媽吵架，媽媽向爸爸要錢，媽媽拿
          刀要殺爸爸，爸爸躲到廁所，後來爸爸出來，在客廳
          踹椅子，剛好媽媽從廚房出來，就被爸爸踹到了等語
          ，惟其亦證稱：哥哥有在現場，爸爸有踢房門踢到變
          形等語（同上偵查卷第48頁）。是依證人乙○○所證
          媽媽有拿刀要殺爸爸，爸爸躲到廁所，則焉有可能，
          爸爸又踢房門踢到變形之理，且依被告所自承：當天
          有踢鐵椅，椅子往前衝，告訴人剛好出來撞到等語如
          前，則告訴人之傷害確係鐵椅所傷，應無疑義，然鐵
          椅係一般高度等情，亦據被告自承在卷（同上本院審
          判筆錄），是若僅係踢鐵椅，剛好撞到告訴人之情，
          則告訴人所受之傷害，亦不可能是位於左手臂及手腕
          之位置，是證人乙○○所證上情顯與事實不符，難以
          憑信。再按正當防衛之要件，須對現在不正之侵害始
          能成立，若侵害已過去，或預料有侵害而侵害尚屬未
          來，則其加害行為，自無正當防衛可言，亦有最高法
          院19年上字第1174號判例意旨足資參照，是縱依證人
          乙○○所證：媽媽拿刀要殺爸爸，爸爸躲到廁所等語
          如前，參諸上開判例意旨，不正之侵害顯已過去，是
          後來爸爸出來，在客廳踹椅子，剛好媽媽從廚房出來
          ，就被爸爸踹到了之情狀，自亦無從主張正當防衛之
          可言，亦無疑義。
    （四）綜上，被告所辯均不足採信，本件事證明確，被告犯
          行洵堪認定。
二、核被告所為，係犯刑法第二百七十七條第一項之傷害罪。原
    審據以論罪科刑固非無見。惟查：告訴人為雙極型情感型精
    神病患，易有情緒高昂、活動量大、衝動，甚至出現不合理
    及攻擊之行為，情緒不穩，常無故或因丁○○喝酒而與丁○○口角等情，已據證人即告訴人之母親丙○○證述明確在卷
    （詳參本院93年12月21日準備程序筆錄，並有診斷證明書及
    國防大學國防醫學院三軍總醫院92年2 月17日集逵字第0920
    002881號函存卷可按，被告因此生活壓力大，且因告訴人話
    多，被告不堪告訴人一直辱罵，受此刺激，而萌傷害犯意，
    毆打告訴人之情，此事涉被告犯罪時所受之刺激，原審疏未
    述及，僅略謂「因家庭生活費用負擔問題與被害人發生口角
    ，率爾在其子甲○○之前毆打戊○○」，即有未洽，另告訴
    人現仍與被告住在一起，雖未達成和解，惟於本院審理時最
    後亦請求輕判之情，亦有本院審判筆錄可稽，原判決判處被
    告有期徒刑三月，量刑似嫌過重，亦有未洽，被告以「原判
    決量刑過重」為由，提起上訴，為有理由，加以原判決既有
    可議之處，自應由本院撤銷改判。爰審酌之品行、智識程度
    ，因告訴人為雙極型情感型精神病患，情緒不穩，常無故或
    因丁○○喝酒而與丁○○口角，被告不堪告訴人一直辱罵，
    而予毆打告訴人當時所受之刺激及動機、傷害之手段、告訴
    人所受之傷害程度，以及被告雖未賠償損害但告訴人以被告
    有悔改，希望輕判等一切情狀，量處如主文所示之刑，以示
    懲儆，並諭知易科罰金之折算標準。至被告持以毆傷告訴人
    之鐵椅，未扣案，且無積極證據證明係被告所有之物，爰不
    為沒收之宣告，附此敘明。
據上論斷，應依刑事訴訟法第455 條之1 第1 項、第3 項、第
369 條第1 項前段、第364 條、第299 條第1 項前段，刑法第
277 條第1 項、第41條第1 項前段，罰金罰鍰提高標準條例第
1條前段、第2條，判決如主文。
本案經檢察官蘇揚旭到庭執行職務。
中　　華　　民　　國　　94　　年　　4 　　月　　20　　日
              刑事第三庭
                  審判長法  官  李釱任
                        法  官  白光華
                        法  官  徐子涵
上正本證明與原本無異。
不得上訴。
                        書記官  彭麗紅
中　　華　　民　　國　　94　　年　　4 　　月　　21　　日
附錄本案論罪科刑法條全文
刑法第二百七十七條第一項：
傷害人之身體或健康者，處三年以下有期徒刑、拘役或一千元以下罰金。
